最高法院民事判決　　　　　　　　　　　　　　　八十六年度台上字第二八八六號
　　上　訴　人　乙○○
　　訴訟代理人　謝清福律師
　　被 上訴 人　甲○○○
右當事人間請求清償債務事件，上訴人對於中華民國八十六年一月二十二日台灣高等
法院第二審判決（八十五年度上字第一四三二號），提起上訴，本院判決如左：
    主  文
上訴駁回。
第三審訴訟費用由上訴人負擔。
    理  由
本件上訴人主張：伊於民國七十八年四月二十九日交付如第一審判決附表（下稱附表
）所示新台幣（下同）二百五十萬元之支票予被上訴人之夫雷彬生，係就坐落台北市
○○路一二四巷一號房舍商談簽訂「同意搬遷協議書」先行支付與雷彬生之定金，詎
雷彬生及其母雷文萍枝未於約定之七十八年六月三十日前與伊簽訂「同意搬遷協議書
」，致原約定之定金作廢，惟因雷彬生已將系爭支票款項花用，雙方乃約定將該款轉
作借款處理，言明應自票載日起一年內還清。惟雷彬生逾期不為歸還即告死亡，被上
訴人係其配偶且為其繼承人，對該債務自應負清償責任等情，求為命被上訴人給付二
百五十萬元並加付按年息百分之六計算之遲延利息之判決。
被上訴人則以：系爭款項係上訴人欲向台灣省政府申購雷彬生之母雷文萍枝居住之台
北市○○路一二四巷一號房舍之基地（即中山區○○段○○段八一七號土地）擬給予
搬遷費四千五百萬元，先行給付雷文萍枝之定金二百五十萬元。當時約定上訴人應於
七十八年六月三十日前與雷文萍枝簽訂「同意搬遷協議書」並付清搬遷費餘額，收據
係由上訴人自行書寫後囑雷文萍枝依旨繕寫蓋章交付與上訴人。雷文萍枝收受定金支
票後即交其女雷愛珞提示兌現。惟因上訴人未能履行與雷文萍枝簽訂「同意搬遷協議
書」並付清搬遷費餘額之約定，該定金已遭雷文萍枝加以沒收，與雷彬生並無關係。
上訴人曲解為其與雷彬生之消費借貸，訴求伊返還，並無依據等語，資為抗辯。
原審斟酌全辯論意旨及調查證據之結果，以：上訴人主張，伊與被上訴人之被繼承人
雷彬生生前就系爭二百五十萬元有借貸關係，固據提出支票一件為證。惟查該支票並
無受款人為雷彬生之記載，背後亦無其背書，而存入台灣銀行Ｇ五九○二二號訴外人
即雷彬生之胞妹雷愛珞之存款帳戶等情，業經第一審勘驗屬實，並有支票及被上訴人
提出之雷愛珞存摺附卷可稽。被上訴人提出且上訴人不否認係其書寫之收據稿記載：
「茲收到乙○○先生（即上訴人）給付座落台北市○○段○○段八一七號土地之搬遷
費總價款四千五百萬元之部分定（訂）金二百五十萬元，限定於七十八年六月三十日
以前簽訂搬遷協議書，逾期則上述款項沒收，付款人絕無異議，此致乙○○先生七八
、四、二九」等語。另紙收據之內容，則除加記系爭支票之票號、發票人、付款地及
雷文萍枝名義外，其餘與上訴人所書立之收據稿內容相同，惟均無雷彬生參與之字跡
，有各該收據影本可按。次查上開基地上之房屋僅雷文萍枝與雷愛珞等人設籍居住，
雷彬生並無設籍資料等情，亦有被上訴人提出之戶籍謄本可按，衡情雷彬生自無與上
訴人訂立搬遷協議書之理。證人林弘茂雖證稱，雷彬生曾表示該支票款項已使用出去
，故與上訴人約定該款轉作借貸處理，言明自票載日期一年內還清等語，惟經與上訴
人隔離訊問之結果，兩人就如何一同前往位於台北市○○路台灣產物保險大樓辦公室
探訪雷彬生及離開之經過情形，林弘茂謂：伊住內湖，來回都是乙○○接送等語；上
訴人則陳稱：伊係於當日十點多在復興北路、忠孝東路口頂好商圈林弘茂的辦公室附
近，載他同去等語，情詞各異，則其究否同往雷彬生辦公室，已非無疑。況上訴人於
交付定金時，既未經雷彬生書立收據，果雷彬生嗣後同意將金額達二百五十萬元之定
金改為借款，衡情亦應有書據可參。上訴人徒憑林弘茂事後附合，並無真實性之證言
，主張雷彬生已答應將該定金改為借款云云，並不可取。是上訴人依借貸及繼承之法
律關係，請求被上訴人給付系爭二百五十萬元本息，即非有據，為其心證所由得。復
說明對上訴人其他主張之取捨意見，爰維持第一審所為上訴人敗訴判決，駁回其上訴
，經核與法委無違誤。按民事訴訟如係由原告主張權利者，應先由原告負舉證之責，
若原告先不能舉證以證實自己主張之事實為真實，則被告就其抗辯事實即令不能舉證
或其所舉證據尚有疵累，亦應駁回原告之請求。本件上訴人主張系爭定金二百五十萬
元已經被上訴人之夫雷彬生於生前與伊合意改為借款云云，既為被上訴人所否認，原
審依調查證據為辯論之結果，認上訴人就其主張之事實尚未能舉證證明為真實，因而
為其敗訴之判決，並不違背法令。上訴論旨，仍執陳詞，爭論被上訴人未能提出經雷
文萍枝簽名之收據影本，尚未盡舉證責任云云，並就原審取捨證據、認定事實之職權
行使，指摘原判決不當，聲明廢棄，難認有理由。
據上論結，本件上訴為無理由。依民事訴訟法第四百八十一條、第四百四十九條第一
項、第七十八條，判決如主文。
中      華      民      國    八十六    年      九      月     十二     日
                              最高法院民事第五庭
                                  審判長法官  吳  啟  賓
                                        法官  洪  根  樹
                                        法官  謝  正  勝
                                        法官  劉  福  來
                                        法官  黃  熙  嫣
      右正本證明與原本無異
                                              書  記  官
中      華      民      國    八十六    年      九      月    二十五    日
